【裁判字號】    97,上易,740
【裁判日期】    970630
【裁判案由】    詐欺
【裁判全文】
臺灣高等法院臺中分院刑事判決         97年度上易字第740號
上  訴  人
即  被  告  乙○○
上列上訴人因詐欺案件，不服臺灣臺中地方法院97年度易字第38
3號中華民國97年3月14日第一審判決（起訴案號：臺灣臺中地方
法院檢察署），提起上訴，本院判決如下：
    主  文
原判決撤銷。
乙○○犯幫助詐欺取財罪，處有期徒刑伍月，減為有期徒刑貳月
又拾伍日，如易科罰金，以新臺幣壹仟元折算壹日。
    犯罪事實
一、乙○○能預見將自己帳戶之存摺、金融卡（含密碼）及印章
    交付予不詳身份之人使用，足供他人作為詐騙財物匯款之工
    具，竟仍基於幫助他人犯詐欺取財罪之未必故意，先於民國
    96年2月1日至臺中商業銀行南屯分行（以下稱臺中商銀）申
    辦000000000000號帳戶後，旋一併將該帳戶之存摺、金融卡
    （含密碼）及印章，在不詳地點，交付予姓名、年籍不詳之
    詐欺集團成員，容任該詐欺集團作為詐欺取財之工具。而該
    詐欺集團所屬之成員取得上開帳戶資料後，即意圖為自己不
    法之所有，基於詐欺犯意，分別：(一)於96年2月2日，撥打電
    話予丁○○，佯稱其為奇摩拍賣之賣家，並告知丁○○之前
    所購買物品之金額，因操作提款機時設定成分期付款，須丁○○依其指示解除設定等語，致丁○○陷於錯誤，於同日晚
    上8時31分許，匯款新臺幣（下同)1 萬0140元至乙○○所有
    之上開臺中商銀帳戶。(二)於96年2月2日，以上網方式與丙○○聯絡，佯稱之前於奇摩拍賣網站購買衣服之款項，因其匯
    款時按到分期付款，須依指示查詢丙○○帳戶內之餘額，致
    丙○○陷於錯誤，於同日晚上8時36分許，匯款1萬7589元至
    乙○○上開臺中商銀帳戶。
二、案經丁○○訴由臺中市警察局第四分局報告臺灣臺中地方法
    院檢察署檢察官偵查起訴。
    理    由
壹、證據能力部分：
    按被告以外之人於審判外之陳述，雖不符合刑事訴訟法第15
    9條之1至第159條之4等 4條之規定，而經當事人於審判程序
    同意作為證據，法院審酌該言詞陳述或書面陳述作成時之情
    況，認為適當者，亦得為證據；當事人、代理人或辯護人於
    法院調查證據時，知有第159條第1項不得為證據之情形，而
    未於言詞辯論終結前聲明異議者，視為有前項之同意，刑事
    訴訟法第159條之5定有明文。查本件被害人丁○○、丙○○
    於警詢所為之陳述，雖屬於被告以外之人於審判外之陳述，
    為傳聞證據，但被告於本案言詞辯論終結前，並未就其證據
    能力聲明異議，且本院審酌上開警詢筆錄製作時之情況，並
    無違法不當及證明力明顯過低之瑕疵，亦認為以之作為證據
    應屬適當，又其指訴內容係針對被告是否犯幫助詐欺取財罪
    之事實，為證明本案犯罪事實所必要，依刑事訴訟法第 159
    條之5第2項之規定，丁○○、丙○○之警詢筆錄自有證據能
    力，合先敘明。
貳、實體部分：
一、訊據被告乙○○固坦承上開臺中商銀之帳戶為其所開立，然
    矢口否認涉有幫助詐欺犯行，辯稱：伊是為了工程匯款使用
    ，才申辦上開帳戶，伊申辦後即一併將存摺、提款卡及印章
    交給妻子鄧宜華保管，後來伊太太將存摺等物放在口袋即出
    去買菜，結果遺失該存摺等資料，當時伊及伊太太並不知道
    帳戶遺失之事，直到 96年2月下旬的時候，伊才接到銀行的
    電話，說伊的帳戶有問題，才知道帳戶遺失了，而伊因害怕
    忘記密碼，所以密碼跟存摺都放在一起云云。惟查：
  (一)被告確有於96年2月1日，至臺中商銀開立上開帳戶等情，除
    據被告坦承在卷外，復有臺中商銀南屯分行帳戶開戶基本資
    料在卷可參（見警卷第11頁）；且被害人丁○○、丙○○上
    開遭詐騙集團之成員詐騙，因而匯款至被告上開臺中商銀之
    帳戶等情，亦據丁○○、丙○○於警詢指述甚詳（見警卷第
    5頁，本院卷第35、36)，並有丙○○之郵局自動櫃員機交易
    明細表（見本院卷第37頁）、臺中商業銀行南屯分行被告帳
    戶交易明細附卷可佐（見警卷第13頁）。足認被告上開帳戶
    確供詐騙集團向被害人丁○○、丙○○詐騙金錢所用無誤。
  (二)被告所稱上開存摺、印章及提款卡等遭竊情節，並無任何報
    案失竊或主動向臺中商銀掛失止付之資料可憑，又證人即被
    告之妻鄧宜華於偵查中雖亦附和被告說詞（即上開資料係遺
    失乙節），證稱：伊先生申辦該帳戶係作為工程款匯入之用
    ，伊先生設立該帳戶後，就將該帳戶之存摺、印章交給伊保
    管，當天伊因為上班很趕，所以帶著帳戶一起去買菜而遺失
    ，直至銀行通知後，始發現該帳戶之存摺等物遺失，而工程
    款最後則係匯入合作金庫銀行之帳戶云云（見偵查卷第9頁)
    。依被告與鄧宜華上開所言，本案帳戶係被告恰巧於申辦後
    ，即馬上交給鄧宜華保管，而鄧宜華又恰巧無故將所有資料
    （存摺、提款卡、密碼、印章）攜出「買菜」，攜出後恰巧
    遺失，遺失後恰為有詐欺犯意之人拾獲，拾獲後即立即著手
    於次日行騙丁○○、丙○○，而期間被告及其妻卻又恰巧忘
    記確認該重要帳戶去向，遲未掛失，此番一連串之「巧合」
    ，其發生機率之低，情節之奇，已逸脫常情，實難令人信為
    真實。況依被告及鄧宜華所述，該帳戶是作為工程款匯入之
    用，理應至為重要，何以被告及鄧宜華遲不知該帳戶已遺失
    ，且該帳戶於被告及鄧宜華尚不知遺失前，非但無工程款匯
    入，鄧宜華反而證稱最後係將工程款匯入被告之合作金庫銀
    行帳戶。則被告及鄧宜華在尚不知帳戶遺失之時，反將工程
    款匯入合作金庫帳戶，豈不與該帳戶設立之目的不符，被告
    與鄧宜華如此說法豈不矛盾；又依合作金庫銀行股份有限公
    司（黎明分行)函覆被告帳戶（0000000000000號）之交易明
    細表，被告該帳戶最後1次有薪資匯入之時間為94年1月20日
    ，之後該帳戶僅有支出，及些許利息收入，亦無證人所言之
    工程款匯入，此有該黎明分行96年11月8日合金黎明字第096
    0004528號函及所附之交易明細附卷可查（見偵查卷第 18至
    21頁），若依被告所自行提出之合作金庫銀行股份有限公司
    黎明分行帳戶（0000000000000號)之存摺影本（見原審卷第
    27、28頁)，該帳戶有工程款匯入之時間係95年9月26日及同
    年11月7日)，均與鄧宜華所證不符（鄧宜華係稱最後將工程
    款匯入合庫銀行之帳戶，則該工程款匯入之時間，應係在上
    開臺中商銀之帳戶於96年2月1日設立之後），鄧宜華上開所
    證顯不實在。再者，果真如被告所言該帳戶確為遺失，則該
    詐欺集團於使用該帳戶之初，應會以小額款項為提、存之測
    試，蓋詐欺集團與該帳戶之所有人並無互信基礎，自會擔心
    詐得之鉅款匯入可能因該帳戶隨時掛失而無法提領，或遭該
    帳戶之所有人提領一空，而本案情形則為被告於96年2月1日
    申辦上開帳戶，96年2月2日被害人丁○○、丙○○即將金額
    匯入，旋於隔日即遭人提領一空，並無為任何之測試，顯見
    被告與詐欺集團就該帳戶作為財產犯罪使用早有互信及合意
    ，知悉該帳戶必能用於犯罪且不至隨即掛失。另衡諸時下詐
    欺犯罪集團成員收購取得人頭帳戶之常見手法，均係利用部
    分民眾需款孔急或貪圖小利之心理因素，藉由登報或隨機搭
    訕招攬方式獲取存摺、提款卡及密碼，而原帳戶所有人既係
    出於自願提供帳戶供渠等犯罪使用，事後自行凍結帳戶、變
    更密碼或申請將原提款卡作廢並補發新卡之可能性較低；相
    對而言，如該存摺、提款卡及密碼係以盜贓方式取得，則該
    詐欺犯罪集團成員自須承擔原帳戶所有人隨時報警或求助金
    融機構應變處理之危險，進而使其費心詐騙之款項入帳後，
    面臨無法領出之窘境，是以詐欺犯罪集團成員果真確有使用
    人頭帳戶之必要，大可透過其他管道平和取得並安心使用，
    根本毋庸竊取或撿拾被告所使用帳戶之存摺、提款卡，徒增
    日後作為詐欺得款匯入帳戶時無從提領甚或遭警查獲之風險
    。足徵被告上揭所辯：伊所有之上開帳戶存摺、提款卡係在
    交給伊太太後不慎遺失，而遭他人冒用作為詐欺取財之犯罪
    工具云云，既乏所據，又有悖於事理，顯不足採。
  (三)按刑法第13條所稱之故意本有直接故意（確定故意）與間接
    故意（不確定故意）之別，條文中「行為人對於構成犯罪之
    事實，明知並有意使其發生者」為直接故意，至於「行為人
    對於構成犯罪之事實，預見其發生而其發生並不違背其本意
    者」則屬間接故意；又間接故意與有認識的過失（又稱疏虞
    過失）之區別，在於二者對構成犯罪之事實雖均預見其能發
    生，但前者對其發生並不違背其本意，後者則確信其不發生
    。而金融機構帳戶之申請甚為簡易方便，如係基於正當用途
    而有使用帳戶之必要，通常需用人得以自己名義申請辦理即
    可，本無借用他人帳戶掩飾資金流向之必要。倘該名取得帳
    戶之人非將被告提供之金融機構帳戶作為犯罪所得存提進出
    及其他不法用途，豈須向被告收取存摺、提款卡供己使用？
    又被告率將自己所有金融機構帳戶交予他人使用，衡之常情
    ，如此乖離常態之交易行為，就一般具有相當社會經驗之人
    而言，當可輕易預見該人取得存摺、提款卡係供作非法使用
    。再者，蒐集他人金融機構帳戶作為被害人匯入款項之交易
    媒介，用以隱匿真正犯罪者身分及資金流向之犯罪模式，多
    係用於詐欺取財之犯罪類型，此乃一般使用人頭帳戶常見之
    非法利用類型，復經大眾傳播媒體再三披露，被告亦無從諉
    為不知。則被告提供之金融機構帳戶嗣經他人用於詐欺取財
    之不法用途，此種犯罪手法仍未逸脫於被告幫助他人犯罪意
    思之外，即屬被告所預見。而被告提供金融機構帳戶在先，
    縱已得悉可能作為上開犯罪用途，卻又容任該項犯罪行為之
    繼續實現，毫無積極取回前揭物品或其他主觀上認為不致發
    生該項犯罪結果之確信，足徵前揭犯罪行為自仍不違其本意
    ，被告應具有幫助他人詐欺取財犯罪之間接故意，殆無疑義
    。
  (四)被告上開所辯，均顯與常情相違，不足採信，足認被告確有
    將上開帳戶之存摺、提款卡及提款卡密碼提供與詐欺集團成
    員使用甚明。本件事證明確，被告犯行應堪認定。
三、查被告乙○○提供存摺帳戶予他人詐欺犯罪使用，雖並未參
    與上開犯罪之構成要件行為，然其顯係以幫助他人犯罪之意
    思，實行上開犯罪構成要件以外之行為，核其所為，係犯刑
    法第 30條第1項前段、刑法第339條第1項之幫助詐欺取財罪
    ，被告僅係幫助犯，爰依刑法第 30條第2項之規定，依正犯
    之刑減輕之。又被告以一次幫助行為，同時侵害到二名被害
    人之財產法益，乃一行為觸犯二罪名，為想像競合犯，應依
    刑法第55條之規定，從幫助詐騙被害人丙○○之部分處斷（
    受騙金額較多，情節較重）。次按案件經檢察官一部起訴，
    一部不起訴，經法院審理結果，認為不起訴部分與起訴部分
    均為有罪，且具有單一性，即審判不可分關係，起訴之效力
    及於全部之犯罪事實，則其不起訴處分無效，法院仍得就其
    全部加以審判，其一部經不起訴處分確定，復全部起訴者亦
    同（最高法院43年臺上字第69 0號判例意旨參照)。本件被
    害人丙○○受詐欺部分固經雲林地方法院檢察署檢察官以96
    年度偵字第1632號為不起訴處分，惟此部分與被害人丁○○
    受詐欺部分有想像競合犯之裁判上一罪關係，檢察官復就全
    部犯罪事實起訴，則該不起訴處分無效，本院自得就被害人
    丁○○、丙○○受詐欺部分一併審理，附此敘明。
四、原審以被告罪證明確，予以論罪科刑，固非無見，惟按一行
    為而觸犯數罪名，從一重處斷，刑法第55條定有明文，原判
    決雖於理由欄中論述被告以一次幫助行為，同時侵害到二名
    被害人之財產法益，乃一行為觸犯二罪名，為想像競合犯，
    應依刑法第55條之規定，從其一處斷，但並未說明係從何次
    幫助詐欺罪處斷，即有未洽，被告上訴意旨猶執前詞指摘原
    判決不當，雖無理由，但原判決既有上開可議之處，自應由
    本院將原判決撤銷改判。爰審酌被告率然提供帳戶予他人犯
    罪使用，造成遭受詐騙之人追查贓款及實際犯罪行為人發生
    阻礙，對於社會治安仍具有相當之危害性，及其犯罪動機、
    目的、手段、於偵審中仍矢口否認犯行，犯後態度不佳，及
    本案被害人遭詐騙之金額等一切情狀，量處如主文所示之刑
    。又被告所犯幫助詐欺取財罪之時間，係在 96年4月24日以
    前，所犯合於中華民國 96年罪犯減刑條例第2條第1項第3款
    規定之減刑條件，應依該條例規定減其宣告刑2分之1，並諭
    知易科罰金之折算標準。
據上論斷，應依刑事訴訟法第369條第1項前段、第364條、第299
條第1項前段，刑法第30條第1項前段、第2項、第 339條第1項、
第55條、第41條第1項前段，刑法施行法第1條之1，中華民國96
年罪犯減刑條例第2條第1項第3款、第3條第1項第15款、第7條、
第9條，判決如主文。
本案經檢察官甲○○到庭執行職務。
中    華    民    國    97    年    6     月    30    日
            刑事第十庭    審判長法  官  林  照  明
                                法  官  林  欽  章
                                法  官  蔡  名  曜
上列正本證明與原本無異。
不得上訴。
                                書記官  劉  恒  宏
中    華    民    國    97    年    7     月    4     日
附錄論罪科刑法條
中華民國刑法第30條
幫助他人實行犯罪行為者，為幫助犯。雖他人不知幫助之情者，
亦同。
幫助犯之處罰，得按正犯之刑減輕之。
中華民國刑法第339條第1項
意圖為自己或第三人不法之所有，以詐術使人將本人或第三人之
物交付者，處5年以下有期徒刑、拘役或科或併科1千元以下罰金
。


司法院資訊處製作；財團法人民間司法改革基金會備份。
